【裁判字號】    94,訴,1295
【裁判日期】    950922
【裁判案由】    徵收補償
【裁判全文】
臺北高等行政法院判決
                                     94年度訴字第01295號
                              .
原      告  甲○○
            乙○○
            丙○○
            丁○○
            戊○○
            己○○○
            庚○○
            辛○○
            壬○○
            癸○○
            子○○
            丑○○
            寅○○
            卯○○
            辰○○
            巳○○
            午○○
            未○○
            申○○
            酉○○
            戌○○○
            亥○○
            地○○
            吳璧嫣
共      同
訴訟代理人  吳振東律師
原      告  天○○
被      告  宜蘭縣政府
代  表  人  宇○○縣長）住同.
訴訟代理人  Ｂ○○兼送達代收.
            黃○○
            Ａ○○
參  加  人  經濟部水利署
代  表  人  宙○○署長）住同.
訴訟代理人  玄○○
上列當事人間因徵收補償事件，原告不服內政部中華民國94年3
月2 日台內訴字第0940002037號訴願決定，提起行政訴訟。本院
判決如下：
    主  文
原告之訴駁回。
訴訟費用由原告負擔。
    事  實
一、事實概要：緣原告等所有坐落五十溪內員山、茄苳林堤段（
    一工區）河川環境改善工程用地範圍內宜蘭縣員山鄉○○段
    1-1地號等土地，經內政部於民國（下同）93年9月16日台內
    地字第930073744號函核准徵收，被告於93年10月14 日以府
    地二字第0930130578-A號公告徵收（公告期間自93年10月15
    日至93年11月15日止）。原告等認第261 區段土地（下稱系
    爭土地）地價補償以每平方公尺930 元之公告土地現值計算
    偏低，於93年11月2 日提出異議書，案經被告提交宜蘭縣地
    價及標準地價評議委員會93年11月5 日93年第4 次會議評定
    ，決議更正用地範圍內員山鄉編號第261 、262 及263 區段
    93年公告土地現值為每平方公尺新台幣（下同）1,300 元，
    被告乃以93年11月11日府地二字第0930143046號函（下稱原
    處分）復原告等。被告並以93年11月29日府地二字第093014
    7401-A公告更正第261 、262 及263 區段93年公告土地現值
    。原告等不服，提起訴願，遭駁回後，遂向本院提起本件行
    政訴訟。
二、兩造聲明：
  (一)原告聲明求為判決：
    1.原處分及訴願決定均撤銷。
    2.訴訟費用由被告負擔。
  (二)被告及參加人聲明求為判決：
    1.請求駁回原告之訴。
    2.訴訟費用由原告負擔。
三、兩造之爭點：
    原處分所核定之地價補償費，於法是否有據？
  (一)原告主張之理由：
    1.本件徵收補償，顯然違反誠信原則及信賴保護原則：
      (1)按「行政行為，應以誠實信用之方法為之，並應保護人
        民正當合理之信賴」，行政程序法第8 條定有明文。又
        被徵收土地之所有權人對土地既已無從自由使用收益，
        形成因公益而特別犧牲其財產上之利益，國家自應依法
        律之規定辦理徵收給予補償，各級政府如因經費困難，
        有關機關亦應訂定期限籌措財源逐年辦理或以他法補償
        （參照司法院釋字第400 號解釋意旨）。
      (2)被告歷來於辦理徵收私人土地之時，為保障土地所有權
        人之權益，並避免引發民怨及抗爭，均會於徵收之前先
        調高所擬徵收之土地之公告現值，使之接近於市價，再
        公告徵收。此由宜蘭縣員山鄉「台九甲線60K+550-61K+
        500 路基拓寬工程用地」，其87年度之公告現值為每平
        方公尺1,200 元，交通部公路總局於辦理該段路基拓寬
        工程用地之徵收前，被告先於89年度將所擬徵收土地之
        公告現值，調高為每平方公尺3,300 元，嗣再依該公告
        現值辦理公告徵收等情觀之，即甚明瞭。足見人民對於
        政府機關於擬徵收土地之前，會先調高所需用地之土地
        公告現值，以使其接近市價，顯具有正當合理之信賴，
        依上規定，自應加以保護。
      (3)被告就系爭土地之徵收，卻反其道而行，於徵收前，先
        逐年調降系爭土地之公告現值，嗣再辦理公告徵收，並
        以已調降後之公告現值，資為本件徵收補償之計算基礎
        ，縱此舉係因經費不足之故，惟揆諸前開司法院解釋之
        意旨可知，各級政府如因經費困難，有關機關亦應訂定
        期限籌措財源逐年辦理或以他法補償，而非以調降公告
        現值，俾能減少徵收經費之手段，達成徵收之目的；迺
        本案之徵收補償卻以前開違反誠實信用之方法，達到徵
        收之目的，並侵害人民正當合理之信賴，自有悖於誠信
        原則及信賴保護原則甚明。
      (4)宜蘭縣地價及標準地價評議委員雖以系爭土地位於行水
        區內，而位於行水區內土地之價值，本即應低於非位於
        行水區內之土地，作為其逐年調降系爭土地公告現值之
        理由，惟經濟部水利署為公共利益所需，先將原告等人
        所有原非位於行水區內之系爭土地，劃入行水區內，此
        非屬一般人民應有之義務，已使無義務之原告等人為公
        共利益而受有特別犧牲。故宜蘭縣地價及標準地價評議
        委員會以系爭土地位在行水區內，其價值本應低於非行
        水區內之土地，作為其逐年調降系爭土地公告現值之依
        據，即非正當。從而原告等人因本案之徵收，受有特別
        犧牲；其被徵收之土地於徵收之前先被劃入行水區，亦
        同屬受有特別犧牲。依上開司法院釋字第400 號解釋意
        旨，被告自俱應予以補償。乃被告將原告等人所有之系
        爭土地劃入行水區，造成原告等人權益受到特別犧牲，
        復藉逐年調降土地公告現值，再據以辦理徵收補償之手
        段，而迴避特別犧牲應予補償之原則，則原處分自有違
        誠信及信賴保護原則。
    2.本件徵收補償，洵與平等原則相悖：
    (1)本於憲法上之平等原則及「相同事務為相同處理」之法
        理，就同為公共工程用地需要之徵收，抑或同區段土地
        之公告現值，自不應為不同之處理或為差別待遇。又衡
        以政府機關於徵收私人土地時，幾均以土地之公告現值
        加成補償之方式，核定徵收補償費，則位於同一區段且
        毗鄰之土地公告現值，倘若有所差異，並據為計算徵收
        補償費之基準，自難謂與憲法上之「平等原則」無違。
      (2)本件被告就宜蘭縣員山鄉○○段1 地號土地，其評定之
        9 3 年度公告現值為每平方公尺2,342 元。但被告就系
        爭土地中屬宜蘭縣員山鄉都市計畫內，面臨都市○○○
        號道路之同段280 地號土地，其評定之93年度公告現值
        每平方公尺僅930 元，二者價格差異懸殊。依上說明，
        被告就本件之徵收補償，顯與憲法上之平等原則相悖。
    3.本件徵收之補償與被徵收土地所有權人之損失，顯不相當
      ：
      (1)按「人民之財產權應予保障，憲法第15條定有明文。國
        家因公用或其他公益目的之必要，得依法徵收人民之財
        產，對被徵收財產之權利人而言，係為公共利益所受之
        特別犧牲，國家應給予合理之補償，且補償與損失必須
        相當。」司法院釋字第579號解釋明示其旨。
      (2)系爭土地經被告委託財團法人工業技術研究院能源與資
        源研究所探勘後發現，該土地蘊含豐富之天然溫泉資源
        ，開發價值甚高，地利可觀，惟原告等人之土地卻因本
        案徵收而一分為二，致原溫泉土地之整體開發（如：休
        閒農業、民宿）遭受嚴重破壞，地利嚴重受損；迺本案
        疏未考量該地利，而以一般土地評估地價，所為之補償
        與被徵收土地所有權人（即原告）之損失，顯不相當，
        而有悖於前開司法院解釋之意旨甚明。
    4.本件徵收補償價額之決定，未能核實反映地價動態，允有
      過低之情形：
    (1)按「直轄市、縣（市）之公告土地現值應確實依平均地
        權條例及地價調查估計規則等有關規定辦理，調查當地
        一般正常交易價格，核實反映地價動態。」、「直轄市
        、縣（市區地價，應本公平、合理原則查估。」
        「直轄市、縣（市）地價評議委員會評定公告土地現值
        時，應切合一般正常交易價格，如未能切合一般正常交
        易價格者，需注意轄區內公告土地現值與一般正常交易
        價格之均衡性，並估計徵收土地補償地價加成補償數，
        供地價評議委員會評定加成補償成數之參考。」、「本
        注意事項所稱一般正常交易價格，係指經由調查一般正
        常交易價格所估計之區段地價而言。」土地徵收補償地
        價加成補償注意事項第1 點、第2 點、第4 點、第8點
        分別定有明文。
    (2)次按「地價調查應以買賣實例為主……」、「……必要
        時並得調查鄰近相似條件土地或房地之市場行情價格…
        …」，地價調查估計規則第4條第1項、第14條第1項第1
        款亦有明文。
    (3)經查：原告等人被徵收之土地，93年之公告現值為每平
        方公尺自930元至2,700元不等，而與前開土地鄰近之宜
        蘭縣員山鄉○○○段241 、236 地號2 筆土地，於93年
        10月26日完成買賣，交易價格高達每坪18,000元（換算
        每平方公尺之單價為5,445 元），由此足徵宜蘭縣地價
        評議委員會於評定系爭土地之公告現值時，顯未調查鄰
        近相似條件土地或房地之市場行情價格，而未能切合一
        般正常交易價格，及注意轄區內公告土地現值與一般正
        常交易價格之均衡性，洵有悖於前揭土地徵收補償地價
        加成補償注意事項、地價調查估計規則之規定甚明。
    5.原告等主張補償為每平方公尺3,300元，是因為鄰近土地
      徵收時的補償費都是每平方公尺3,300元。
    6.宜蘭縣員山鄉○○○段地號236、241土地之地補償金額較
      高。雖然從附件8地圖看起來這2筆土地並沒有毗鄰系爭土
      地，但目前就只找到這2筆土地。原告認為至少應按照台
      九甲線拓寬工程徵收土地的標準來補償，因為那些在都市
      計畫以外的都有3,300元，系爭土地在都市計畫以內，反
      而金額偏低，實不合理。
  (二)被告主張之理由：
    1.查土地徵收條例第22條、第30條規定：「土地權利關係人
      對於第18條第1項之公告有異議者，應於公告期間內向該
      管直轄市或縣（市）主管機關以書面提出。該管直轄市或
      縣（市）主管機關接受異議後應即查明處理，並將查處情
      形以書面通知土地權利關係人。」「被徵收之土地，應按
      照徵收當期之公告土地現值，補償其地價。在都市計畫內
      之公共設施保留地，應按毗鄰非公共設施保留地之平均公
      告土地現值，補償其地價。前項徵收補償地價，必要時得
      加成補償；其加成補償成數，由直轄市或縣（市）主管機
      關比照一般正常交易價格，提交地價評議委員會於評議當
      年期公告土地現值時評定之。」經濟部水利署為興建五十
      溪內員山、茄苳林堤段（1 工區）河川環境改善工程，經
      該署第一河川局以91年8 月23日水一工字第9101005030號
      函請被告配合辦理用地取得作業，故案內土地92年、93年
      公告現值，被告即依規定比照一般正常交易價格提交地價
      評議委員會審議。行政院長92年11月20日宣布雪山隧道打
      通，94年北宜高全線通車利多因素因素影響，93年初縣內
      土地交易熱絡、地價上揚，原告等提出異議後，被告旋於
      93年11月5 日提交地價評議委員會第4 次會議復議，該會
      參酌地政政事務所調查之一般正常交易價格，決議更正用
      地範圍內員山鄉編號第261 號、第262 號、第263 號地價
      區段9 3 年公告土地現值，並經被告於93年11月29日府地
      二字第930147401-B 號公告更正。被告93年11月11日府地
      二字第93 0143046號函僅就復議結果通知原告等，依法並
      無不合。
    2.次查「劃分地價區段時，應攜帶地籍圖、地價分布圖及地
      價區段勘查表實地勘查，以鄉（鎮、市、區）為單位，斟
      酌地價之差異、當地土地使用管制、交通運輸、自然條件
      、土地改良、公共建設、特殊設施、工商活動、房屋建築
      現況、土地利用現況、發展趨勢及其他影響地價因素，於
      地籍圖上將地價相近、地段相連、情況相同或相近之土地
      劃為同一區段○○○○街道以外已開闢之道路，鄰接該道
      路之土地，其地價顯著著較高者，得於適當範圍劃設一般
      路線價區段。」「地價區段之界線，應以道路、溝渠等自
      然界線或使用分區、編定使用地類別等使用管制之界線或
      適當之地籍線為準。……路線價區段之界線，應以距離臨
      街線適當深度範圍為準。」「估計區段地價之方法如下：
      ……二、無買賣實例及收益實例之區段，應於鄰近或適當
      地區選取2個以上使用分區或編定用地相同，且依前款估
      計出區區，作為基準地價區段，按影響地價區
      域因素評價基準表及影響地價區域因素評價基準明細表，
      修正估計目標地價區區地價。無法選取使用分區或
      編定用地相同之基準地價區段者，得以鄰近使用性質類似
      或其他地價區區地價修正之。」「宗地單位地價之
      計算方式如下……二、其他地價區段之土地，以區段地價
      作為宗地單位地價。……」為地價調查估計規則第18條第
      1 項、第2項後段、第19條、第21條第1項第2款、及第23
      條第2款所明定。本案工程用地93年經劃為編號第261號、
      第261-1號、第262號、第262-1號、第263號等行水區、農
      業區區及第271號一般路線價區段，作業期間各區
      段內因無買賣實例，爰依前揭規定選取適當基準地價區段
      後修正該等區區地價為每平方公尺1,400元、8,000
      元、1,800元、8,700元、1,800元、4,000元，公告土地現
      值評定結果每平方公尺930元、5,300元、1,200元、5,800
      元、1,200 元、及2,700 元，嗣第261 號、第262 號、第
      263 號地價區段更正為每平方公尺1,300 元。本案土地公
      告現值作業被告依法踐行必要程序，依法有據。
    3.另原告等提供同鄉○○○段241、236地號93年10月26日買
      賣契約書，並指陳被告未確實調查鄰近土地交易行情乙節
      經查是在被告公告徵收之後移轉的。至原告指摘被告違背
      平等原則，故意調降徵收地區之公告土地現值乙事，查原
      告所指員山段1 地號土地係位於農業區，與用地內280 地
      號行水區土地相較，因使用管制有別，且分屬不同地價區
      段，地價自有高低差異。系爭土地在橋下面，屬於河川區
      ，原告所舉地號土地在馬路旁邊，屬於特定農業區。
  (三)參加人主張之理由：
    1.參加人所興辦水利事業經內政部奉准徵收，並由被告公告
      後，依土地徵收條例第30條及同條例施行細則第29條規定
      ：「被徵收之土地，應按照徵收當期之公告土地現值，補
      償其地價。…徵收補償地價，必要時得加成補償；其加成
      補償成數，由直轄市或縣（市）主管機關比照一般正常交
      易價格，提交地價評議委員會於評議當年期公告土地現值
      時評定之。」「被徵收補償金額之計算及發給，由土地所
      在直轄市或（市）主管機關為之。」規定辦理徵收補償，
      合先敘明。
    2.原告訴求公告現值偏低，於徵收公告期間內提出異議後，
      被告旋於93年11月5日提交地價評議委員會第4次會議復議
      ，該會參酌地政事務所調查之一般正常交易價格，決議更
      正用地範圍內員山鄉編號第261 、262 、263 號地價區段
      93年公告土地現值，並經被告於93年11月29日府地二第00
      0000000-B 號公告更正。被告93年11月11日府地二第9301
      43046 號函就復議結果通知訴願人等，並副知參加人第一
      河川局，從原930 元、1,000 元、1,200 元/ 平方公尺提
      高為1,300 元/ 平方公尺之差額地價，並於期限內撥付縣
      府指定公庫，參加人依土地徵收條例第22條第4 項規定於
      93年12月15日撥付該府轉發在案，故本案依法並無不合。
    3.依地價調查估計規則第2條：「直轄市或縣（市）地政機
      關為地價調查估計之主辦機關。並得授權所轄地政事務所
      辦理之」規定，地價評定係屬被告權責，且依行政院44年
      12月2日內字第6929號函：「徵收土地機關對標準地價評
      議委員會依法評定之事項不得異議。」及行政院51年8 月
      13日台51內字第5064號令，略以：「土地法規定對估定地
      價有異議者，僅指土地所有權人而言，需用人不得提出」
      本案土地公告現值作業被告依法踐行必要程序，依法有據
      ，參加人自當尊重，據以辦理。
    4.原告主張其土地劃入河川區域係受特別犧牲乙節，查國家
      對於人民因公共利益而犧牲自己權益之行為，應予以補償
      。惟對於災害性限制發展地區，如河川區域、土石流警戒
      區或崩塌地等一定範圍之土地，此種因天然環境限制該區
      之發展者尚非屬特別犧牲。而河川區域即係河川管理機關
      依據洪峰流量重現期距，依科學方式計算始據以劃定，其
      土地之利用本即受限其天然環境因素，而有可能為洪水淹
      沒之區域。對於此種受限於天然環境之土地，不因其劃入
      河川區域而有特別犧牲之情事，其土地所有權人得就該土
      地為低度之利用。本案有特別犧牲處在於參加人徵收原告
      土地興建堤坊，致原告等對其所有土地無法為法定之低度
      利用，該低度利用無法為之之不利益始屬特別犧牲，參加
      人亦就地政機關公告之地價編列預算在案。本案原告以其
      土地劃入河川區域即屬特別犧牲之規定予以申請徵收。本
      案原告主張其土地劃入河川區域已屬特別犧牲乙節，顯屬
      誤解。地方政府評定土地公告現值應亦將該土地位於河川
      區域內，利用受限之情形予以反應，而原告所舉其他土地
      公告現值與系爭土地如何懸殊乙節，恐應視該等土地非屬
      河川區域之土地，其使用強度顯有差異所致。
    理  由
甲、程序方面：
一、本件訴訟程序進行中，被告之代表人已由劉守成變更為宇○
    ○，此有宜蘭縣政府公告在本院卷第79頁可按，茲由新任代
    表人具狀聲明承受訴訟，核無不合，應予准許。
二、本件原告天○○經受合法通知，未於言詞辯論期日到場，核
    無行政訴訟法第218 條準用民事訴訟法第386 條各款所列情
    形，爰併準用民事訴訟法第385 條第1 項前段規定，依被告
    之聲請，由其一造辯論而為判決。
乙、實體方面：
一、原告起訴主張：系爭土地於徵收前，先逐年調降公告現值，
    嗣再辦理公告徵收，並以已調降後之公告現值，資為本件徵
    收補償之計算基礎，有悖於誠信原則及信賴保護原則；被告
    就宜蘭縣員山鄉○○段1 地號土地，其評定之93年度公告現
    值為每平方公尺2,342 元，但就系爭土地中屬宜蘭縣員山鄉
    都市計畫內，面臨都市○○○ 號道路之同段280 地號土地，
    其評定之93年度公告現值每平方公尺僅930 元，二者價格差
    異懸殊，顯與憲法上之平等原則相悖；且本件徵收之補償與
    被徵收土地所有權人之損失，顯不相當，復未能核實反映地
    價動態，應以鄰近土地徵收補償費每平方公尺3,300 元為補
    償標準，為此訴請撤銷訴願決定及原處分。
二、被告則以：系爭土地土地公告現值作業係被告依法踐行必要
    程序而為，於法有據，並無原告所指違法情事等語置辯，求
    為判決駁回原告之訴。
三、本件兩造不爭以下之事實，並有如下之證據在卷可稽，堪認
    為真實：
  (一)系爭土地係原告等所有，為都市計畫內河川區用地，於93年
    間經內政部核准，由被告公告徵收，並公告補償地價除按徵
    收當期之公告土地現值補償外，另加發5成補償等情，此有
    被告93年10月14日府地二字第0930130578-A號公告及補償費
    公告清冊在原處分卷第1頁以下。
  (二)原告等於93年11月2 日公告期間內以書面提出異議，案經被
    告提交宜蘭縣地價及標準地價評議委員會93年11月5 日93年
    第4 次會議評定，決議更正用地範圍內員山鄉編號第261 、
    262 及263 區段93年公告土地現值為每平方公尺1,300 元，
    被告乃以原處分函復原告，並以93年11月29日府地二字第09
    3014 7401 -A公告更正等情，此有異議書在原處分卷第49頁
    以下、宜蘭縣地價及標準地價評議委員會93年11月5 日93年
    第4 次會議紀錄及附表在同卷第99頁以下、原處分及徵收差
    額地價補償清冊在同卷第109 頁以下、被告93年11月29日公
    告及宜蘭縣員山鄉實施平均地權規定地價土地異動更正表在
    同卷第208 頁以下暨地價區段略圖在同卷245 頁可憑。
四、是本件之爭執，在於原處分所核定之地價補償費，於法是否
    有據？
五、經查：
  (一)按土地徵收條例第30條規定：「（第1 項）被徵收之土地，
    應按照徵收當期之公告土地現值，補償其地價。……。（第
    2 項）前項徵收補償地價，必要時得加成補償；其加成補償
    成數，由直轄市或縣（市）主管機關比照一般正常交易價格
    ，提交地價評議委員會於評議當年期公告土地現值時評定之
    。」
  (二)又按平均地權條例第10條規定：「本條例實施地區內之土地
    ，政府於依法徵收時，應按照徵收當期之公告土地現值，補
    償其地價。……」第46條規定：「直轄市或縣（市）政府對
    於轄區內之土地，應經常調查其地價動態，繪製地價區段圖
    並估計區段地價後，提經地價評議委員會評定，據以編製土
    地現值表於每年一月一日公告，作為土地移轉及設定典權時
    ，申報土地移轉現值之參考；並作為主管機關審核土地移轉
    現值及補償徵收土地地價之依據。」
  (三)再按土地法施行法第40條規定：「地價調查估計及土地建築
    改良物估價之估價標的、估價方法、估價作業程序、估價報
    告書格式及委託估價等事項之規則，由中央地政機關定之。
    」地價調查估計規則第1條規定：「（第1項）本規則依土地
    法施行法第40條規定訂定之。（第2項）依本規則所為之地
    價調查估計，應符合平均地權條例有關規定。」第4條規定
    ：「（第1項）地價調查應以買賣實例為主，無買賣實例者
    ，得調查收益實例。前項收益實例，係指租賃權或地上權等
    他項權利，且具有租金或權利金等對價給付之實例。」第18
    條規定：「（第1項）劃分地價區段時，應攜帶地籍圖、地
    價分布圖及地價區段勘查表實地勘查，以鄉（鎮、市、區）
    為單位，斟酌地價之差異、當地土地使用管制、交通運輸、
    自然條件、土地改良、公共建設、特殊設施、工商活動、房
    屋建築現況、土地利用現況、發展趨勢及其他影響地價因素
    ，於地籍圖上將地價相近、地段相連、情況相同或相近之土
    地劃為同一地價區段。（第2項）已開闢道路及其二側或一
    側帶狀土地，其地價與一般地價區段之地價有顯著差異者，
    得就具有顯著商業活動之繁榮地區，依當地發展及地價高低
    情形，劃設繁榮街道路線價區段○○○街道以外已開闢之道
    路，鄰接該道路之土地，其地價顯著較高者，得於適當範圍
    劃設一般路線價區段。（第3項）非建築用地中經依法允許
    局部集中作建築使用且其地價有顯著差異時，應就該建築使
    用之土地單獨劃分地價區段。非都市土地及都市計畫農業區
    、保護區之零星建築用地，或依規定應整體開發而未開發之
    零星已建築用地，在同一區段範圍內，得將地價相近且使用
    情形相同而地段不相連之零星建築用地，視為一個地價區區號。.... 」第21條規定：「估計區段地價之方法
    如下：一、有買賣實例或收益實例估計正常單價之區段，以
    調整至估價基準日之實例土地正常單價，求其中位數為各該
    區區地價。二、無買賣實例及收益實例之區段，應於
    鄰近或適當地區選取二個以上使用分區或編定用地相同，且
    依前款估計出區區，作為基準地價區段，按影響
    地價區域因素評價基準表及影響地價區域因素評價基準明細
    表，修正估計目標地價區區地價。無法選取使用分區
    或編定用地相同之基準地價區段者，得以鄰近使用性質類似
    或其他地價區區地價修正之。估計區段地價之過程及
    決定區段地價之理由，應填載於區段地價估價報告表。（第
    2項）第1項第1款所稱之中位數，指土地正常單價調整至估
    價基準日之單價，由高而低依序排列。其項數為奇數時，取
    其中項價格為中位數；其項數為偶數時，取中間二項價格之
    平均數為中位數；實例為一個時，以該實例之土地正常單價
    為中位數。（第3項）影響地價區域因素評價基準，由內政
    部定之。」第23條規定：「宗地單位地價之計算方法如下：
    一、屬於繁榮街道路線價區段之土地，由直轄市或縣（市）
    地政機關依繁榮街道路線價區段宗地單位地價計算原則計算
    。二、其他地價區段之土地，以區段地價作為宗地單位地價
    。三、跨越二個以上地價區段之土地，分別按各該區段之面
    積乘以各該區段地價之積之和，除以宗地面積作為宗地單位
    地價。.... 」
  (四)由以上規定可知，被徵收之土地，應按照徵收當期之公告土
    地現值，補償其地價，而公告土地現值之查定應依上開平均
    地權條例第46條及地價調查估計規則等相關規定，就土地使
    用管制等各項影響因素將地價相近、地段相連、情況相同或
    相近之土地劃分地價區區地價後，提交地價評議
    委員會評議、公告確定。
  (五)查原告等於93年11月2日公告期間內以書面提出異議，揆其
    內容係對於每平方公尺為930元之公告土地現值，即對於該
    宜蘭縣員山鄉區土地之公告土地現值不服，此有異
    議書在原處分卷第49頁以下可按，合先指明。
  (六)查系爭土地屬都市計畫內河川區，經被告劃屬宜蘭縣員山鄉
    第261 地價區段，並調整得出區段地價後，評定通過本（93
    ）年度公告土地現值分別為每平方公尺930 元，另第262 、
    263 地價區段內之公告土地現值則分別為每平方公尺1,200
    及1,000 元，有宜蘭縣員山鄉實施平均地權規定地價土地異
    動更正表在原處分卷第209 頁以下可參（見更正前部分）。
  (七)原告等於93年11月2日公告期間內以書面提出異議，經被告
    提交宜蘭縣地價及標準地價評議委員會93年11月5日93年第4
    次會議評定，經被告說明以「第261 區段（即陳情人等所有
    土地區段）為都市計畫內河川區用地，93年公告土地現值作
    業調查之一般正常交易價格為1,400 元（每坪約4,628 元）
    ；其餘區段○○鄰○○路之第271 區段一般正常交易價格較
    高（每平方公尺4,000 元；每坪13,220元），裡地每平方公
    尺則為1,800 元（每坪5,950 元）.... 」 決議更正用地範
    圍內編號第261 、262 及263 區段93年公告土地現值為每平
    方公尺1,300 元，此有宜蘭縣地價及標準地價評議委員會93
    年11月5 日93年第4 次會議紀錄及附表在原處分卷第99頁以
    下可憑。
  (八)參諸被告於92年9月10日所調查填寫之區段地價估價報告表
    （在原處分卷第227頁以下），斟酌系爭土地使用管制（都
    市計畫內行水區）、交通運輸（道路平均寬度15公尺、區段
    內無大型車站及站牌、距大型車站4,300公尺、距站牌620公
    尺、自然條件（日照、保水、風勢及土質普通、傾斜度及地
    勢稍優）、土地改良（農地改良）、公共建設（區段內均無
    ，距850、330、1,050、620、2,100及1,700公尺處分別有國
    小、國中、傳統市場、一般公園、大湖風景區及加油站）、
    特殊設施（區段內均無，距500 公尺處有高壓鐵塔及員山公
    墓）、工商活動（區段內均無，距1,200 公尺處有員山農會
    、顧客之通行量及店舖之毗連狀態均為劣）、房屋建築現況
    （0%）、土地利用現況（農作用）、發展趨勢及其他影響地
    價因素，且無買賣或收益實例，計算而得系爭土地地價區段
    為1,400 元；再對照系爭土地86-88 年、89-90 年之公告土
    地現值分別為每平方公尺1,400 及1,500 元、91年之公告土
    地現值僅為每平方公尺770 元，此有地價謄本在原處分卷第
    75頁可憑，原處分將系爭土地之公告土地現值評定為1,300
    元，核均係依前揭之相關法令而為，並無違法之可言。
  (九)復查，本件兩造不爭被告關於加成補償成數，比照一般正常
    交易價格，已提交地價評議委員會於評議當年期公告土地現
    值時評定為5成，是被告依上開93年度公告土地現值加5成計
    算為本件系爭土地之補償金額，要無違法之處。
  (十)關於原告主張被告於徵收前，先逐年調降系爭土地之公告現
    值，嗣再辦理公告徵收，有違誠信及信賴保護原則云云，查
    系爭土地自86年至92年之公告土地現值，已如(八)所述，且本
    件經原告異議後，被告業將系爭土地之公告土地現值更正評
    定為1,300元，已無原告所指逐年調降之情事，自無違反誠
    信及信賴保護原則之可言，至原告被劃入行水區，此乃依都
    都市計畫法，在一定地區內有關都市生活之經濟、交通、衛
    生、保安、國防、文教、康樂等重要設施，作有計畫之發展
    ，並對土地使用作合理之規劃之結果（都市計畫法第3 條參
    照），尚不僅因此而受有特別犧牲。又關於原告所指宜蘭縣
    員山鄉「台九甲線60K+550-61 K+ 500 路基拓寬工程用地」
    ，被告在徵收前調高公告土地現值一節，核屬另案有無依法
    令評定之問題，尚不得逕執此指摘原處分違法。
  (十一)又原告主張宜蘭縣員山鄉○○段1地號土地，其評定之93 年
    度公告現值為每平方公尺2,342元，而被告就系爭土地中屬
    宜蘭縣員山鄉都市計畫內，面臨都市○○○號道路之同段280
    地號土地，其評定之93年度公告現值每平方公尺僅930 元，
    二者價格差異懸殊一節，按後者之公告土地現值已調整為1,
    300 元，已一再如前述；再者，公告土地現值之評定，應斟
    酌地價之差異、當地土地使用管制、交通運輸、自然條件、
    土地改良、公共建設、特殊設施、工商活動、房屋建築現況
    、土地利用現況、發展趨勢及其他影響地價因素，亦如前述
    ，原告僅以交通運輸中之道路1 項以為比較，主張平等原則
    ，自非法之所許。
  (十二)再原告主張鄰近之宜蘭縣員山鄉○○○段241、236地號2筆
    土地，於93年10月26日完成買賣，交易價格高達每坪18,000
    元（換算每平方公尺之單價為5,445 元）一節，並提出買賣
    契約書及土地登記謄本分別在本院卷第26頁及第255 頁為證
    ，惟查，姑不論上開買賣實例其簽訂買賣契約書時至早也在
    93年10、11月間，而其移轉登記時間更在94年6 月7 日，為
    被告調查93年度公告土地現值所不及採納，上開土地與系爭
    土地分屬宜蘭縣員山鄉○○○段及員山段二不同地段，亦分
    屬不同地價區段，縱有上開買賣實例，亦僅能以之評比該土
    地之公告土地現值是否有依地價調查估計規則而為，尚不得
    逕援為系爭土地所在地價區段之買賣實例。
  (十三)末按關於公用徵收原則，比較法上向有「完全補償」與「相
    當補償」之立法例，揆諸首揭土地徵收條例第30條之規定，
    則係採「合理補償」、「適當補償」理論，非採「完全補償
    」理論；而司法院釋字第579號解釋：「人民之財產權應予
    保障，憲法第15條定有明文。國家因公用或其他公益目的之
    必要，得依法徵收人民之財產，對被徵收財產之權利人而言
    ，係為公共利益所受之特別犧牲，國家應給予合理之補償，
    且補償與損失必須相當。」亦係採「合理補償」、「相當補
    償」理論，非採「完全補償」之理論。申言之，基於公用徵
    收而為之損失補償，較諸基於侵權行為而為之損害賠償之範
    圍本即較小，況原告所主張之「開發價值甚高，地利可觀」
    云云，非但不在損害賠償法則之「所受損害」內，甚至亦不
    在「所失利益」之範疇內，原告據此指摘原處分，顯屬無據
    。
六、綜上所述，原告之主張，均非可採，原處分認事用法，尚無
    違誤，訴願決定遞予維持，亦無不合，原告徒執前詞，訴請
    撤銷，為無理由，應予駁回。
據上論結，本件原告之訴為無理由，爰依行政訴訟法第98條第3
項前段、第104 條、第218 條、民事訴訟法第385 條第1 項前段
、第85條第1項前段，判決如主文。
中    華    民    國    95    年     9    月   22     日
                  第八庭審判長法  官  蔡  進  田
                              法  官  李  玉  卿
                              法  官  王  碧  芳
上為正本係照原本作成。
如不服本判決，應於送達後20日內向本院提出上訴狀並表明上訴
理由，如於本判決宣示後送達前提起上訴者，應於判決送達後20
日內補提上訴理由書（須按他造人數附繕本）。
中    華    民    國    95    年     9    月   22     日
                              書記官  徐  子  嵐


司法院資訊處製作；財團法人民間司法改革基金會備份。
